---
title: 'Material suplementario para <br>"eidos_api, un paquete para estandarizar la taxonomía de especies en España"'

author: Héctor Miranda-Cebrián*^1^

format:
  pdf:
    fig-height: 6
    fig-width: 7.5
    code-overflow: wrap

csl: ecosistemas.csl

bibliography:
  - references.bib
  - knitcitations.bib
---

> (1) Instituto Pirenaico de Ecología - CSIC

> Autor de correspondencia\*: Héctor Miranda-Cebrián \[[hmiranda\@ipe.csic.es](mailto:hmiranda@ipe.csic.es){.email}\]

# Palabras clave

> Taxonomía; Estandarización; Lista Patrón

# Keywords

> Taxonomy; Standardization; Checklist

```{r knitcitations}
#| echo: false
#| cache: false
#| warning: false
library(quarto)
library(knitcitations)
cleanbib()
cite_options(citation_format = "pandoc")
```

# Instalación

La instalación del paquete puede realizarse facilmente desde R clonando el repositorio disponible en GitHub empleando la función `install_github` disponible en los paquetes **devtools** `r citep(citation("devtools"))` y **remotes** `r citep(citation("remotes"))`.

```{r, install package, error=TRUE}
# Instalación con remotes
remotes::install_github("https://github.com/hmirceb/eidos_api", force = TRUE)

# Instalación con devtools
#devtools::install_github("https://github.com/hmirceb/eidos_api", force = TRUE)

# Cargamos el paquete
library(eidosapi)
```

# Ejemplos de uso

# Busqueda de especies por nombre

Vamos a replicar un ejemplo de uso básico, buscar dos especies en la base de datos empleando la API. Para comprobar que la API también devuelve los sinónimos del taxón elegido vamos a emplear dos especies diferentes: el sapo partero ibérico (*Alytes cisternasii*), que no tiene sinónimos; y *Polygonum viviparum* que tiene varios. El procedimiento básico consiste en crear una tabla (*data frame*) con el género y la especie de cada taxón. De forma adicional podemos incluir una columna con la subespecie y la autoridad taxonómica que haya descrito el taxón, como se muestra en la Tabla 1. En el caso de que el taxón que nos interesa no tuviese subespecies o no conociésemos la autoría podemos omitir las columnas correspondientes o rellenarlas con *NA*.

```{r Tabla1}
#| output: asis
#| echo: false
#| cache: false
#| warning: false
library(knitr)
kable(head(data.frame(genus = c("Alytes", "Polygonum", "Pinus"),
                       species = c("cisternasii", "viviparum", "nigra"),
                      subspecies = c("", "", "salzmannii"),
                      scientificnameauthorship = c("", "", ""))))
```

```{r, basic example, error=TRUE}
taxa_list = data.frame(genus = c("Alytes", "Polygonum"),
                       species = c("cisternasii", "viviparum"))
eidos_results = eidosapi::eidos_taxon_by_name(taxon_list = taxa_list)

# Obtendríamos el mismo resultado si en vez de una tabla
# usásemos un vector:
taxa_list = c("Alytes cisternasii", "Polygonum viviparum")
eidos_results = eidosapi::eidos_taxon_by_name(taxon_list = taxa_list)

# Usar el formato *Género especie subespecie* da resultados
# equivalentes a *Género especie subsp. subespecie*:
eidosapi::eidos_taxon_by_name(taxon_list = "Pinus nigra subsp. salzmannii")
eidosapi::eidos_taxon_by_name(taxon_list = "Pinus nigra salzmannii")
```

La tabla obtenida contiene las columnas correspondientes a la información que hayamos aportado, con sus nombres precidos por el sufijo *supplied\_*, y todas las columnas que devuelve la API de EIDOS por defecto. Entre estas columnas encontramos *taxonid*, que nos permite hacer uso de otras funciones del paquete **eidos_api**.

# Busqueda de especies por identificador

## Estado de conservación

La columna *taxonid* obtenida en el paso anterior contiene el identificador único para cada taxón de la base de datos. Si nos interesase saber si una especies presente en EIDOS, por ejemplo la gaviota de Audouin (*Larus audouinii*), tiene asociada alguna categoría de amenaza según los criterios la UICN, solo tendríamos que obtener su identificador con la función `eidos_taxon_by_name` y después emplearlo introducirlo en la función `eidos_conservation_by_id`.

```{r, use of id1, error=TRUE}
# Buscamos el identificador por nombre
eidos_results = eidosapi::eidos_taxon_by_name(taxon_list = "Larus audouinii")

# El identificador debería ser 14053
print(eidos_results$taxonid)

# Accedemos a la información sobre su estado de conservación
eidosapi::eidos_conservation_by_id(taxon_id = eidos_results$taxonid)

```

Así podemos saber que a nivel mundial en 2018 se le otorgó la categoría Preocupación menor (LC), pero esta fue modificada en 2020 a Vulnerable (VU), categoría que también se aplicaría a nivel de la Península Ibérica y de España.

## Estado legal

Siguiendo este mismo procedimiento podríamos acceder al estado legal de una especie con la función `eidos_legal_status_by_id`. Esto nos permitiría saber qué categoría de conservación tiene la especie, si aparece en alguno de los anexos de la Directiva Hábitats, qué normas rigen esas categorías o el ámbito geográfico de las mismas.

```{r, use of id2, error=TRUE}
# Buscamos el identificador por nombre
eidos_results = eidosapi::eidos_taxon_by_name(taxon_list = "Larus audouinii")

# El identificador debería ser 14053
print(eidos_results$taxonid)

# Accedemos a la información sobre su estado de conservación
eidosapi::eidos_legal_status_by_id(taxon_id = eidos_results$taxonid)

```

## Información taxonómica

Y también podríamos volver a recuperar la información taxonómica del taxón si así lo deseásemos con la función `eidos_taxon_by_id`.

```{r, use of id3, error=TRUE}
# Buscamos el identificador por nombre
eidos_results = eidosapi::eidos_taxon_by_name(taxon_list = "Larus audouinii")

# Accedemos a la información sobre su estado de conservación
eidosapi::eidos_taxon_by_id(taxon_id = eidos_results$taxonid)

```

# Busqueda de especies con errores en la nomenclatura

Un problema común a la hora de trabajar con datos de especies son los errores de escritura como omitir letras o confundirlas con otras. El paquete **eidos_api** incluye la función `eidos_fuzzy_names` que, haciendo uso de lógica difusa gracias al paquete **fuzzyjoin** `r citep(citation("fuzzyjoin"))`, permite buscar en la base de datos de EIDOS los nombres que más se acerquen a la información que hayamos aportado. La función solo permite contrastar los nombres que aparezcan en la Lista patrón de las especies silvestres presentes en España (LP), y requiere que antes de emplearla descarguemos la LP. Para facilitar esa tarea contamos con la función `eidos_clean_checklist`. En el caso de que no la hayamos descargado o se nos haya olvidado incluirla como argumento, la función `eidos_fuzzy_names` devolverá un error que nos avisará. Podemos comprobar un caso básico de uso con algunos nombres mal escritos.

```{r, fuzzy matching1, error=TRUE}
# Creamos la tabla con la información que queremos contrastar:
taxa_list = data.frame(genus = c("Vorderea", "Alytes"),
                       species = c("pyrenaica", "cisternasi"))

# Obtendremos un error si no incluimos la LP como argumento:
eidosapi::eidos_fuzzy_names(taxa_list = taxa_list)

# O si no la hemos descargado previamente:
eidosapi::eidos_fuzzy_names(taxa_list = taxa_list, 
                            checklist = checklist)

# Descargarmos la LP y la guardamos en un objeto en el entorno de 
# trabajo de R. Podríamos incluir la función eidos_clean_checklist 
# directamente como argumento aunque no se recomienda porque, si 
# fuésemos a realizar varias búsquedas con eidos_fuzzy_names el 
# proceso se ralentizaría al tener que descargar la LP múltiples 
# veces.
checklist = eidosapi::eidos_clean_checklist()
eidos_result = eidosapi::eidos_fuzzy_names(taxa_list = taxa_list, 
                                           checklist = checklist)

# Podemos comprobar que ha encontrado una coincidencia:
eidos_result$taxon
eidos_result$taxon_clean

# Así como el nombre aceptado de la especie:
eidos_result$WithoutAutorship
eidos_result$ScientificName

```

## Afinamiento de búsquedas

Un problema que puede surgir a la hora de emplear esta función es que devuelva varias posibilidades muy dispares para un mismo taxón. Para solventar esto, la función incluye la posibilidad de incluir información taxonómica adicional (reino, filo, clase, orden y familia) en la tabla de datos. Se pueden incluir varias restricciones a la vez, por ejemplo clase y familia; y si queremos buscar varios taxa no es necesario aportar esta información adicional para todas ellas, bastará con poner *NA* en las celdas correspondientes. Para comprobar su utilidad, vamos a buscar información sobre un ave, el alcaudón real *Lanius meridionalis*, que coincide estrechamente con *Lasius meridionalis*, una hormiga.

```{r, fuzzy matching2, error=TRUE}
# Creamos la tabla con la información que queremos contrastar:
taxa_list = data.frame(genus = c("Lanius"),
                       species = c("meridionalis"))

# Si realizamos la búsqueda con esta información obtendremos
# dos coincidencias:
checklist = eidosapi::eidos_clean_checklist()
eidosapi::eidos_fuzzy_names(taxa_list = taxa_list, checklist = 
                              checklist)

# Podemos refinar la búsqueda añadiendo,
# por ejemplo, la clase a la que pertenece nuestro taxón de interés: 
taxa_list = data.frame(class = "Aves", 
                       genus = "Lanius",
                       species = "meridionalis")
eidosapi::eidos_fuzzy_names(taxa_list = taxa_list, 
                            checklist = checklist)
```

Cabe destacar que también podemos buscar las especies aportando un vector con los nombres que queramos en vez de una tabla. Si queremos aportar información adicional habrá que hacerlo también como un vector que se incluirá como un argumento en la función.

Además de esta posibilidad, la función `eidos_fuzzy_names` cuenta con varios argumentos extra heredados de la función `stringdist_join` del paquete **fuzzyjoin** `r citep(citation("fuzzyjoin"))` que controlan cuán estricta es la búsqueda, el método para estimar las diferencias entre el nombre que aportemos y los que aparecen en la lista, si queremos que en el resultado final aparezca una columna con estas diferencias y el tipo de unión que queremos con la LP en función del nombre aportado. El método por defecto es "osa" (*Optimal string aligment*), con el cual una distancia de 1 equivaldría a que los dos nombres contrastados se diferenciarían en una letra o carácter (e.g. *Lanius* y *Lasius*). Se puede encontrar información adicional sobre este y el resto de los métodos disponibles en la documentación del paquete **fuzzyjoin**. Por defecto la función `eidos_fuzzy_names` usa una distancia de 2, pero esta asunción puede relajarse. En cuanto al tipo de unión, salvo que lo especifiquemos explícitamente la función devuelve solamente los registros de la LP que coincidan con alguno de los que hayamos aportado y aparezcan en ambas tablas (*inner join*), aunque también podemos obtener la LP completa incluyendo nuestras especies de interés (*full join*) y otras variantes de este tipo de uniones entre tablas (*anti*, *left* y *right*).

# Funciones adicionales
El paquete **eidos_api** cuenta con varias funciones adicionales, enfocadas principalmente a descargar información asociada a la [Lista patrón de las especies silvestres presentes en España](https://www.miteco.gob.es/es/biodiversidad/servicios/banco-datos-naturaleza/informacion-disponible/bdn_listas_patron.html#lista-patron-de-las-especies-silvestres-presentes-en-espana). Entre estas funciones está la ya mencionada `eidos_clean_checklist`, que descarga la LP con los sinónimos disponibles en un formato largo, para facilitar el uso de la función El funcionamiento de `eidos_fuzzy_names`. `eidos_clean_checklist` depende de la función `eidos_tables`, que permite descargar las diferentes versiones disponibles de la LP (con y sin sinonimias, con normativas y categorías de protección y con pasarelas a otras bases de datos) así como otras tablas consultables en el siguiente [enlace](https://iepnb.gob.es/recursos/servicios-interoperables/api-catalogo). Estas se refieren a listas de regiones biogeográficas, comunidades autónomas, provincias, normativas legales y demás, que podrían ser de cierta utilidad. 

```{r, fuzzy tablas, error=TRUE}
eidos_tables("comunidades_autonomas")
eidos_tables("regbiogeograf_termar")
```

# Referencias

```{r write_citations}
#| cache: false
#| include: false
write.bibtex(file = "knitcitations.bib")
```
